ACORDAO-COMPLETO-2433938

ACÓRDÃO 11344/2020 ATA 36/2020 - SEGUNDA CÂMARA

VISTO, relatado e discutido este processo, em que se apreciam atos iniciais de concessão de aposentadoria a Ozenilda Araújo Gurgel de Albuquerque, ex-servidora da Universidade Federal do Rio Grande do Norte.
ACORDAM os ministros do Tribunal de Contas da União, reunidos em sessão da 2ª Câmara, ante as razões expostas pela relatora, e com fundamento nos arts. 71, incisos III e IX, da Constituição Federal de 1988, 1º, inciso V, 39, inciso II, e 45 da Lei 8.443/1992, 1º, inciso VIII, 259, inciso II, e 262 do Regimento Interno, 8º da Resolução TCU 206/2007 e 19, §3º, da Instrução Normativa TCU 78/2018, bem como na Súmula TCU 106, em:
9.1. considerar legal o ato de concessão de aposentadoria a Ozenilda Araújo Gurgel de Albuquerque no cargo de Enfermeiro/área (69.982/2018 - peça 18) e conceder-lhe registro; 
9.2. considerar ilegal o ato de concessão de aposentadoria a Ozenilda Araújo Gurgel de Albuquerque no cargo de Auxiliar de Enfermagem (88.342/2018 - peça 19) e negar-lhe registro;
9.3. dispensar a reposição das importâncias indevidamente recebidas de boa-fé pela interessada até a data da notificação desta deliberação à unidade jurisdicionada;
9.4. determinar à Universidade Federal do Rio Grande do Norte que:
9.4.1. cesse pagamentos decorrentes do ato impugnado, no prazo de 15 (quinze) dias, a contar da ciência desta deliberação, sob pena de ressarcimento das quantias pagas indevidamente e responsabilização solidária da autoridade competente;
9.4.2. emita novo ato em que seja suprimida a ilegalidade, no prazo de 30 (trinta) dias, a contar da ciência desta deliberação, e o submeta ao TCU para nova apreciação;
9.4.3. comunique à interessada a deliberação deste Tribunal e a alerte de que o efeito suspensivo proveniente de eventual interposição de recursos não a eximirá da devolução dos valores indevidamente recebidos após as notificações, em caso de desprovimento dos apelos; e
9.4.4. encaminhe a este Tribunal, no prazo de 30 (trinta) dias, a contar da ciência deste acórdão, cópia do comprovante da data em que a interessada dele tomar conhecimento.

Atos de concessão de aposentadoria a ex-servidora da Universidade Federal do Rio Grande do Norte (UFRN).

Segunda Câmara

3. Interessada: Ozenilda Araújo Gurgel de Albuquerque (CPF XXX.834.624-XX).

13.1. Ministros presentes: Augusto Nardes (na Presidência), Raimundo Carreiro e Ana Arraes (Relatora).
13.2. Ministro-Substituto convocado: Augusto Sherman Cavalcanti.
13.3. Ministros-Substitutos presentes: Marcos Bemquerer Costa e André Luís de Carvalho.

ANA ARRAES

Adoto como relatório a instrução aprovada no âmbito da Secretaria de Fiscalização de Pessoal (Sefip) - peça 21 -, cujo encaminhamento contou com a anuência do Ministério Público junto ao TCU, na pessoa do procurador Rodrigo Medeiros de Lima (peça 23) :
"INTRODUÇÃO
Trata-se de atos iniciais de concessão de aposentadoria de Ozenilda Araujo Gurgel de Albuquerque, ex-servidora da UFRN.
Os atos foram submetidos à apreciação do Tribunal de Contas da União (TCU) para fim de registro, nos termos do art. 71, inciso III, da Constituição Federal. O cadastramento e a disponibilização ao TCU ocorreram por intermédio do Sistema e-Pessoal, na forma do art. 2º e 4º da Instrução Normativa TCU 78/2018.
EXAME TÉCNICO
Análise prévia dessa Unidade propôs considerar legal o ato 69982/2018, de aposentadoria da inativa no cargo de Enfermeira, após a aplicação das críticas automáticas (peças 4 e 5) .
Ato contínuo, o MPTCU opinou pela inclusão, neste mesmo processo, de outro ato de concessão de aposentaria à interessada, também emitido pela UFRN, no cargo de Auxiliar de Enfermagem (ato 88342/2018) , e na realização de diligência ao órgão de origem, a fim de dirimir a suspeita de utilização em duplicidade do tempo averbado junto ao INSS, proposta acatada pela relatora (peças 7 e 8) . 
Em resposta à diligência (peça 9) , a Universidade apresentou a documentação acostada à peça 11, na qual esclareceu que o período de 01/11/1977 a 31/01/1979, prestado à Casa de Saúde São Lucas, foi desaverbado do vínculo de Auxiliar de Enfermagem e posteriormente averbado no vínculo de Enfermeira, e apresentou os mapas de tempo de serviço atualizados para cada vínculo. 
Conforme informado no ato 88342/2018, a servidora aposentou-se no cargo de Auxiliar de Enfermagem em 08/06/2011¿, na modalidade integral, com fundamento no art. 3º da EC 47/05. Segundo informações constantes do mapa atualizado (peça 11, pg. 10-14) , a interessada totalizou 32 anos e 1 dia de tempo de serviço e, como contava com 53 anos à época, cumpriu os requisitos para inativação de acordo com o fundamento utilizado. Ressalte-se que, apesar de informada no ato a averbação de tempo insalubre em regime estatutário, tal tempo não foi considerado no mapa atualizado que ampara a concessão. 
Análise de seu contracheque atual referente a este vínculo (peça 12) , contudo, revela o pagamento de parcela referente ao Vencimento Básico Complementar, que justificou o parecer do controle interno pela ilegalidade da concessão. 
O Vencimento Básico Complementar estava previsto no art. 15 da Lei 11.091/2005, que dispôs sobre o Plano de Carreira dos Cargos Técnico-Administrativos em Educação, no âmbito das Instituições Federais de Ensino. 
A Lei 11.091/2005 assim dispôs, em sua redação original (grifos acrescidos) : 
Art. 15. O enquadramento previsto nesta Lei será efetuado de acordo com a Tabela de Correlação, constante do Anexo VII desta Lei.
§ 1º O enquadramento do servidor na Matriz Hierárquica será efetuado no prazo máximo de 90 (noventa) dias após a publicação desta Lei, observando-se:
I - o posicionamento inicial no Nível de Capacitação I do nível de classificação a que pertence o cargo; e
II - o tempo de efetivo exercício no serviço público federal, na forma do Anexo V desta Lei.
§ 2º Na hipótese de o enquadramento de que trata o § 1º deste artigo resultar em vencimento básico de valor menor ao somatório do vencimento básico, da Gratificação Temporária - GT e da Gratificação Específica de Apoio Técnico-Administrativo e Técnico-Marítimo às Instituições Federais de Ensino - GEAT, considerados no mês de dezembro de 2004, proceder-se-á ao pagamento da diferença como parcela complementar, de caráter temporário.
§ 3º A parcela complementar a que se refere o § 2º deste artigo será considerada para todos os efeitos como parte integrante do novo vencimento básico, e será absorvida por ocasião da reorganização ou reestruturação da carreira ou tabela remuneratória, inclusive para fins de aplicação da tabela constante do Anexo I-B desta Lei.
§ 4º O enquadramento do servidor no nível de capacitação correspondente às certificações que possua será feito conforme regulamento específico, observado o disposto no art. 26, inciso III, e no Anexo III desta Lei, bem como a adequação das certificações ao Plano de Desenvolvimento dos Integrantes da Carreira dos Cargos Técnico-Administrativos em Educação, previsto no art. 24 desta Lei.
 (...) 
Art. 26. O Plano de Carreira, bem como seus efeitos financeiros, será implantado gradualmente, na seguinte conformidade:
I - incorporação das gratificações de que trata o § 2º do art. 15 desta Lei, enquadramento por tempo de serviço público federal e posicionamento dos servidores no 1º (primeiro) nível de capacitação na nova tabela constante no Anexo I desta Lei, com início em 1º de março de 2005;
II - implantação de nova tabela de vencimentos constante no Anexo I-B desta Lei, em 1º de janeiro de 2006; e
III - implantação do Incentivo à Qualificação e a efetivação do enquadramento por nível de capacitação, a partir da publicação do regulamento de que trata o art. 11 e o § 4º do art. 15 desta Lei.
Parágrafo único. A edição do regulamento referido no inciso III do caput deste artigo fica condicionada ao cumprimento do disposto nos arts. 16 e 17 da Lei Complementar nº 101, de 4 de maio de 2000.
Segundo o normativo acima transcrito, essa parcela complementar deveria ser absorvida pelos reajustes posteriores. Nada obstante, os arts. 13 da Lei 11.784/2008 e 43 da Lei 12.772/2012 vedaram essa absorção pelos aumentos promovidos por estas leis (escalonados entre maio de 2008 e julho de 2010 e entre março de 2013 e março de 2015) :
Art. 13. A parcela complementar de que tratam os §§ 2º e 3º do art. 15 da Lei nº 11.091, de 12 de janeiro de 2005, não será absorvida por força dos aumentos remuneratórios decorrentes das alterações realizadas na Lei nº 11.091, de 12 de janeiro de 2005, em virtude das alterações impostas pelos arts. 12 e 15 desta Lei (Lei 11.784/2008) .
Art. 43. A parcela complementar de que tratam os §§ 2º e 3º do art. 15 da Lei nº 11.091, de 2005, não será absorvida por força dos aumentos remuneratórios com efeitos financeiros no período de 2013 a 2015 (Lei 12.772/2012) .
Cabe considerar que a tabela atualmente vigente foi aprovada pela Lei 12.772/2012. Isso posto, a vedação de absorção pelos reajustes trazidos pelas Leis 11.784/2008 e 12.772/2012 implica que, desde sua criação até hoje, a única possibilidade de absorção da parcela complementar ocorreu quando da aplicação da tabela do Anexo I-B da Lei 11.091/2005.
Para verificar a regularidade da parcela, cabe verificar: a) se a criação da parcela complementar, incluída na ficha financeira de maio de 2005, observou a fórmula de cálculo estabelecida no art. 15, § 2º, da Lei 11.091/2005  (parcela complementar = provento básico de maio de 2005 - provento básico de dezembro de 2004 - GT - GEAT) ; b) se foi correta a absorção quando da aplicação da tabela do Anexo I-B da Lei 11.091/2005, na forma do art. 15, § 3º, da Lei 11.091/2005.
O quadro a seguir permite maior clareza nessa verificação:
	Mês/ano
	VB (R$) 
	GT (R$) 
	GEAT (R$) 
	VBC (R$) 
	Soma (R$) 

	Dez/2004
	526,83
	-
	180,00
	-
	706,83

	Mai/2005
	1.305,88
	-
	-
	259,03
	1.564,91

	Jan/2006
	737,65
	-
	-
	48,21
	785,86

	Jan/2008
	849,74
	-
	-
	48,21
	897,95

No caso concreto, há que se verificar se a parcela complementar paga atualmente à Sra. Ozenilda Araujo Gurgel de Albuquerque, no valor de R$ 132,92, corresponde ao resíduo existente na data da publicação da MP 431, de 14/5/2008, que interrompeu a absorção da referida parcela.
De acordo com o § 2º do art.15 da Lei 11.091/2005, o valor inicial da rubrica 'VENC.BAS.COMP.ART.15 L11091/05' deve ser igual ao somatório do vencimento básico, da Gratificação Temporária - GT e da Gratificação Específica de Apoio Técnico-Administrativo e Técnico-Marítimo às Instituições Federais de Ensino - GEAT, considerados no mês de dezembro de 2004, subtraindo-se desse resultado o vencimento básico no momento do enquadramento previsto pela mesma lei.
Dados extraídos do Siape indicam que, em dezembro de 2004, seu provento básico, acrescido da GT e da GEAT, era de R$ 706,83 (peça 14) .
Em maio de 2005 (mês da implantação dos novos valores fixados pela Lei 11.091/2005) , o vencimento básico do cargo da servidora foi alterado para R$ 1.305,88, mais a parcela relativa ao Vencimento Básico Complementar da Lei 11.091/2005  (VBC) no valor de R$ 259,03, totalizando R$ 1.564,91, o que demonstra a irregularidade do valor inicial da rubrica (peça 15) .
Em janeiro de 2006, o vencimento básico passou a R$ 737,65 e a rubrica relativa ao Vencimento Básico Complementar passou para R$ 48,21, totalizando R$ 785,86, ultrapassando também a soma inicial do VB + GT em dezembro de 2004, em desacordo com o disposto no art. 15 da Lei 11.091/2005 (peça 16) , o que confirma a irregularidade da parcela e torna ilegal a concessão. 
No tocante ao ato 69982/2018, referente à concessão de aposentadoria proporcional por invalidez no cargo de Enfermeira, não foi constada qualquer irregularidade capaz de impedir seu registro pelo TCU. Destaque-se que, descontando-se o período de 01/11/1977 a 31/01/1979, prestado à Casa de Saúde São Lucas, que fora desaverbado do presente vínculo, a servidora conta com 17 anos, 2 meses e 2 dias de tempo de serviço (peça 11, pg. 14-17) , correspondente à proporcionalidade informada no ato (17/30) .
CONCLUSÃO 
Em razão do exposto, tendo em vista o pagamento irregular da vantagem Vencimento Básico Complementar, cabe considerar ilegal o ato 88342/2018, referente à concessão de aposentadoria no cargo de Auxiliar de Enfermagem à inativa. 
Ademais, uma vez que não foi identificada qualquer irregularidade no ato 69982/2018, que concedeu aposentadoria no cargo de Enfermeira à servidora, cabe considerá-lo legal, determinando-se seu registro. 
Destaque-se que a análise deste processo levou em conta os dispositivos da Resolução TCU 315/2020.
PROPOSTA DE ENCAMINHAMENTO
Ante o exposto, conforme o preceituado no artigo 71, inciso III, da Constituição Federal de 1.988; c/c os artigos. 1º, inciso V, e 39, inciso II, da Lei 8.443/92, c/c o artigo 1º, inciso VIII, 260, §1º do Regimento Interno do TCU, e tomando por base as informações prestadas pelo órgão de controle interno e as verificações feitas pela unidade técnica, na forma prevista no artigo 260, caput, do Regimento Interno-TCU, propõe-se:
1.1. considerar legal e determinar o registro do ato inicial de concessão de aposentadoria à Ozenilda Araujo Gurgel de Albuquerque registrado sob o número 69982/2018;
1.2. considerar ilegal e recusar o registro do ato inicial de aposentadoria de Ozenilda Araujo Gurgel de Albuquerque registrado sob o número 88342/2018;
1.3. determinar à Universidade Federal do Rio Grande do Norte, com fundamento no art. 4º, inciso I, da Resolução TCU 315/2020, que: 
1.3.1. faça cessar os pagamentos decorrentes do ato impugnado, comunicando ao TCU, no prazo de quinze dias, as providências adotadas, nos termos dos art. 262, caput, do Regimento Interno do TCU, 8º, caput, da Resolução - TCU 206/2007; 
1.3.2. cadastre no Sistema e-Pessoal, no prazo de 30 dias, com fulcro no art. 19, § 3º, da IN 78/2018 do TCU, novo ato de aposentadoria escoimado da irregularidade verificada nos autos;
1.3.3. informe à interessada o teor do acórdão que for prolatado, alertando-a de que o efeito suspensivo proveniente de eventual interposição de recurso junto ao TCU não a exime da devolução dos valores indevidamente percebidos após a notificação, em caso de não provimento desse recurso;
encaminhe ao TCU, no prazo de trinta dias, comprovante da data de ciência da inativa, nos termos do art. 4º, § 3º, da Resolução - TCU 170/2004."
É o relatório.

não há.

Procurador Rodrigo Medeiros de Lima.

ATO DE CONCESSÃO DE APOSENTADORIA. PARCELA 	COMPLEMENTAR PREVISTA NO ART. 15 DA LEI 11.091/2005. AUSÊNCIA DE ABSORÇÃO PELAS REESTRUTURAÇÕES DE CARREIRA POSTERIORES. ILEGALIDADE. APRECIAÇÃO DE OUTRO ATO INICIAL EM CARGO DISTINTO. LEGALIDADE. DETERMINAÇÕES.

APOSENTADORIA (APOS)

Secretaria de Fiscalização de Pessoal (Sefip).

Aprecio atos iniciais de concessão de aposentadoria a Ozenilda Araújo Gurgel de Albuquerque, ex-servidora da Universidade Federal do Rio Grande do Norte (UFRN) .
2.	A Secretaria de Fiscalização de Pessoal (Sefip) , com o aval do Ministério Público junto ao TCU (MPTCU) , manifesta-se pela ilegalidade do ato da interessada referente à sua aposentação no cargo de Auxiliar de Enfermagem (88.342/2018 - peça 19) , por haver constatado a manutenção indevida da rubrica "Vencimento Básico Complementar - VBC", sem a absorção determinada pelo § 3º do art. 15 da Lei 11.091/2005.
3.	Endosso tais conclusões, cujos fundamentos adoto como minhas razões de decidir.
4.	Referida lei, que dispõe sobre o plano de carreira dos cargos técnico-administrativos em Educação no âmbito das Instituições Federais de Ensino, previa o enquadramento dos servidores em novas tabelas bem como o pagamento de diferença, como parcela complementar de caráter temporário, caso o enquadramento resultasse em vencimento básico menor do que o somatório do vencimento básico, da Gratificação Temporária (GT) e da Gratificação Específica de Apoio Técnico-Administrativo e Técnico-Marítimo às Instituições Federais de Ensino (GEAT) , considerados no mês de dezembro de 2004 (art. 15, § 2º) .
5.	A parcela complementar deveria ser considerada como parte integrante do novo vencimento básico e "absorvida por ocasião da reorganização ou reestruturação da carreira ou tabela remuneratória" (art. 15, § 3º) .
6.	Conforme detalhado na tabela constante do item 13 da instrução da unidade técnica (peça 21, p. 3) , o vencimento básico recebido por Ozenilda de Albuquerque em dezembro de 2004, acrescido da GT e da GEAT, era de R$ 706,43. Em maio de 2005 - mês da implantação dos novos valores fixados pela Lei 11.091/2005 -, o vencimento básico do cargo da servidora foi alterado para R$ 1.305,88, que, acrescido à parcela relativa ao VBC, no valor de R$ 259,03, totalizou R$ 1.564,91. Esse montante ultrapassou a quantia de R$ 706,43, a evidenciar a irregularidade na manutenção da parcela complementar. 
7.	A mesma ilicitude se repetiu em janeiro de 2006, na medida em que o somatório do vencimento básico e do VBC (R$ 785,86) , naquela data, resultou em valor superior ao somatório do vencimento básico e da GET em dezembro de 2004, configurando ofensa ao disposto no art. 15 daquele diploma legal.
8.	Assim, o aludido ato deve ser considerado ilegal.
9.	Em relação aos valores pagos à interessada, sua percepção de boa-fé permite a aplicação da Súmula TCU 106 e a dispensa de devolução.
10.	Por sua vez, deve ser considerado legal o ato de concessão de aposentadoria da interessada no cargo de Enfermeiro/área (69.982/2018 - peça 18; proventos proporcionais por invalidez) , porquanto a proporcionalidade final, após exclusão do tempo prestado junto ao INSS - objeto da diligência sugerida inicialmente pelo MPTCU -, mostrou-se condizente com o mapa de tempo de serviço atualizado pela universidade.
11.	Registro, por fim, que os atos foram recebidos no TCU há menos de cinco anos, o que autoriza o prosseguimento do julgamento em atenção ao entendimento perfilhado no Acórdão 587/2011-TCU-Plenário.
	Ante o exposto, 	VOTO por que seja aprovada a minuta de acórdão que submeto à consideração deste Colegiado.
TCU, Sala das Sessões Ministro Luciano Brandão Alves de Souza, em 13 de outubro de 2020.
ANA ARRAES 
Relatora